【裁判字號】    92,上易,915
【裁判日期】    920702
【裁判案由】    贓物
【裁判全文】
臺灣高等法院臺中分院刑事判決                   九十二年度上易字第九一五號
    上  訴  人
    即  被  告  乙○○
右上訴人即被告因贓物案件，不服臺灣臺中地方法院九十二年度易字第五四三號，中
華民國九十二年四月八日第一審判決（起訴案號：臺灣臺中地方法院檢察署九十二年
度偵字第一三二六號）提起上訴，本院判決如左：
    主      文
原判決撤銷。
乙○○無罪。
    理      由
一、公訴意旨略以：上訴人即被告乙○○（下稱被告）於民國九十一年十月二日上午
    七時許，在臺中市○○路○段與自由一街口內之跳蚤市場，明知二名姓名、年籍
    均不詳之成年男子所兜售之耕耘機一臺（係丙○○所有，於九十一年十月二日凌
    晨三、四時許，在臺中縣太平市○○路○段三五一號對面道路旁失竊）係來路不
    明之贓物，竟仍以新台幣（下同）四千五百元之價格故買之。丙○○於九十一年
    十月二日上午六時三十分許，經友人通知發現遭竊後，遂前往位於臺中市○○路
    ○段與自由一街口之跳蚤市場尋找，並於當日上午七時三十分許，在乙○○所有
    停放於該處之ＭＮ—一二七五號廂型車內找到該耕耘機，並經友人向警局報案，
    在現場等候，始查獲前往取車之被告，因而認被告涉有故買贓物罪嫌云云。
二、按犯罪事實應依證據認定之，無證據不得推定其犯罪事實；又不能證明被告犯罪
    者，應諭知無罪之判決，刑事訴訟法第一百五十四條、第三百零一條第一項分別
    定有明文。又犯罪事實之認定，應憑真實之證據，倘證據是否真實尚欠明確，自
    難以擬制推測之方法，為其判斷之基礎；而認定犯罪事實之證據係指足以認定被
    告確有犯罪行為之積極證據而言，該項證據自須適合於被告犯罪事實之認定，始
    得採為斷罪資料（最高法院五十三年臺上字第六五六號、二十九年上字第三一０
    五號判例參照）。且刑事訴訟上證明之資料，無論其為直接或間接證據，均須達
    於通常一般之人均不致有所懷疑，而得確信其為真實之程度，始得據為有罪之認
    定，若其關於被告是否犯罪之證明未能達此程度，而有合理懷疑之存在，致使無
    從形成有罪之確信，根據「罪證有疑，利於被告」之證據法則，即不得遽為不利
    被告之認定（最高法院七十六年度臺上字第四九八六號判例參照）。再按刑法第
    三百四十九條第二項之故買贓物罪，以知情故買為要件，亦即行為人購買之際，
    知悉所故買者係贓物，而仍予買受，始克成立；如行為人購買之初，不知其為贓
    物，縱有買受之行為，亦不能科以故買贓物罪責（參見褚劍鴻先生著刑法分則釋
    論初版下冊第一二七三頁）。
三、本件公訴人認被告涉有故買贓物犯行，無非係以被害人丙○○之指述與卷附之贓
    物領據為其論據。訊據被告固自承於右揭時、地以四千五百元之價格，向某二名
    姓名、年籍均不詳之男子購得被害人丙○○所有之耕耘機乙臺不諱，惟堅決否認
    有何故買贓物犯行，辯稱：伊並不知道那是贓物，因伊同居女友母親有一塊田要
    給伊耕種，伊始想要買耕耘機，且當日早上看見該跳蚤市場內有人在兜售耕耘機
    ，伊才向他們殺價以四千五百元購得等語。
四、經查：
  (一)被告於右揭時、地以四千五百元之價格，向某二名姓名、年籍均不詳之男子購得
    被害人丙○○所有之耕耘機乙臺之情，固據被告與證人丙○○、查獲員警張文通
    供承及證述一致在卷（見臺灣臺中地方法院九十一年度偵字第一九四三０號卷第
    六頁背面、第八頁，原審卷第十四、二七至三十頁，本院卷第二三、二四、二六
    、二七頁），並有扣押物品目錄表、贓物保管領據各一紙及現場照片三幀在卷可
    稽（見上開偵卷第十二至十四頁）。
  (二)惟證人丙○○證稱：伊購買該機器已經十年，當初係以三萬元購得等語（見原審
    卷第二七頁），足見被告所購得之耕耘機已屬老舊，雖證人丙○○於十年前以三
    萬元購得，然該耕耘機之現值自應有所貶損。證人丙○○復於本院調查時證稱：
    現在可以用，約值五千元等語（見本院卷第二八頁），衡諸被告所購得該耕耘機
    之價格為四千五百元，實與中古市價相差無幾，雖被告自承於建國市場查得耕耘
    機之價格為一萬多元，然此係新品之價格，被告所購得之耕耘機則為使用約十年
    之中古機器，自難認被告所支出之價額有超出一般人顯然認為偏低之價格。況俗
    稱之跳蚤市場即為所謂之二手貨拍賣市場，其交易價格即往往較市價偏低，於該
    跳蚤市場購得略低於市價之物品，屢見不鮮，若非由物品之外觀，即足得知非經
    由正常管道取得之物品，抑或違禁物，或所持有之物品有因行政管理之必要，需
    辦理一定之行政手續，而此手續為一般社會大眾所認知者，則依社會生活分工之
    法則，實難以苛責購買者對於反於社會生活之社會經驗有認知之義務。本件被告
    既經由公開之跳蚤市場購得與中古市價相差不遠之耕耘機，而耕耘機之持有者並
    非需辦理一定之登記事項，且由外觀亦無從判斷取得管道之非常態性，自難認被
    告有相當高度之預見於跳蚤市場購買耕耘機即屬贓物。
  (三)又被告辯稱購買耕耘機係作為耕作同居女友母親所有田地之用，見便宜才購買等
    語，核與證人即其同居女友陳春桃於本院調查時證稱大致相符（見本院卷第二九
    頁），且被告復自承曾至建國市場詢問耕耘機價格，市價約一萬餘元（見原審卷
    第十四頁），如被告非有意耕作，又何以事前前往建國市場詢問耕耘機之價格？
    足見被告上開所辯非無可能。雖經原審隔離訊問被告及陳春桃關於耕作土地之詳
    情，關於第一次提及陳女之母要給被告種田時陳春桃是否在場，及陳春桃家中所
    有田地之面積，二人之陳述有所差距，然證人陳春桃既證稱確實其母親要將家中
    田地給被告種植等語，亦難認被告所辯係為耕作陳春桃母親之田地等語為不可採
    。
  (四)綜上，參酌被告係於公開販賣之跳蚤市場購得上開耕耘機，且該耕耘機購得之價
    格復與中古市價相差無幾，證人陳春桃亦證稱其母親確實同意被告耕作家中之田
   地等語，均不足為不利於被告認定，此外復查無其他證據足認被告有故買贓物之
    故意，是縱被告所購買者於客觀上確為贓物，惟揆諸前揭說明，即不能科以被告
    刑責。原審未察，遽為被告有罪之認定，即有未恰，被告之上訴為有理由，，應
    予准許，爰由本院將原判決予以撤銷改判如主文第二項所示。
據上論斷，應依刑事訴訟法第三百六十九條第一項前段、第三百六十四條、第三百零
一條第一項，判決如主文。
本案經檢察官甲○○到庭執行職務。
中      華      民      國      九十二   年       七      月    二      日
                                  臺灣高等法院臺中分院刑事第九庭
                                        審判長法  官  陳  筱  珮
                                              法  官  康  應  龍
                                              法  官  趙  春  碧
右正本證明與原本無異。
不得上訴。
                                              書記官  陳  文  琴
中      華      民      國      九十二   年       七      月     三     日
附錄：本判決論罪科刑法條全文                                            Ｉ


司法院資訊處製作；財團法人民間司法改革基金會備份。
